臺灣臺北地方法院民事判決
110年度簡上字第405號
上  訴  人  簡惠三  
被上訴人    羅怡情  

上列當事人間請求修復漏水等事件，上訴人對於民國110年10月7
日本院108年度北簡字第13325號第一審判決提起上訴，本院於11
1年9月20日言詞辯論終結，判決如下：
    主  文
一、原判決第二項命上訴人給付逾新臺幣18萬3,324元本息及該
    部分假執行之宣告，暨訴訟費用之裁判均廢棄。
二、上開廢棄部分，被上訴人在第一審之訴及假執行之聲請均駁
    回。
三、其餘上訴駁回。
四、第一、二審訴訟費用由上訴人負擔。 
五、原判決第一項所載「預測牆面」更正為「浴廁牆面」。
    事實及理由
一、被上訴人起訴主張：
　  被上訴人、上訴人各為相鄰之門牌號碼臺北市○○區○○○路0段
    00巷0號1樓房屋（下稱長安東路房屋）、臺北市○○區○○○路0
    0巷0號1樓房屋（下稱林森北路房屋）之所有權人，因上訴
    人於林森北路房屋之廚房與浴廁牆面係採用長安東路房屋外
    牆作為共同壁，廚房蒸氣與浴廁水氣因而沿共同壁磚牆縫隙
    滲漏至長安東路房屋內牆面，致生滲漏水、壁癌現象，爰依
    民法第767條第1項中段、第184條第1項前段、第191條第1項
    ，求命上訴人容忍被上訴人進入林森北路房屋，按如原判決
    附表一所示內容進行漏水修繕工程至不漏水狀態，並給付前
    開修繕工程費用新臺幣（下同）14萬3,080元本息、修繕長
    安東路房屋壁癌費用4萬0,850元本息等語。
二、上訴人辯以：
　　原審囑託鑑定所得之臺北市建築師公會（110）鑑字第0612
    號鑑定報告書（下逕稱鑑定報告）有諸多違誤，鑑定人據長
    安東路房屋竣工圖推測漏水點來自林森北路房屋共同壁，惟
    實則竣工圖所示隔鄰之林森北路房屋位置標示錯誤，應往下
    移至地界線始符房屋實況，則長安東路房屋壁癌處與林森北
    路房屋廚房、浴廁已有相當距離，況上訴人從未在林森北路
    房屋洗浴烹煮，該滲漏水、壁癌現象自與上訴人無涉。又長
    安東路房屋外牆為多孔隙之紅磚建材，且壁癌處直上層即為
    2至4樓浴廁，自不能排除外牆或樓上浴廁滲漏水因素。末修
    復長安東路房屋費用應扣除折舊等語。
三、原審判決被上訴人全部勝訴。上訴人不服，提起上訴，聲明
    ：㈠原判決廢棄。㈡被上訴人於第一審之訴駁回。被上訴人聲
    明：上訴駁回。　　　　
四、不爭執事項（見簡上卷第184至185頁）：
  ㈠被上訴人為長安東路房屋所有權人。
  ㈡上訴人為林森北路房屋所有權人。
五、本院之判斷：
　㈠滲漏水、壁癌原因：
　⒈被上訴人主張林森北路房屋蒸氣、水氣滲漏致長安東路房屋
    內牆面發生滲漏水、壁癌現象等節，為上訴人所否認。經原
    審囑託臺北市建築師公會鑑定，由該會查察長安東路房屋內
    牆面滲水情形，並以水份計BLD8800及Pin Moisture Meter
    探針式水分測量模，各於晴天、雨天進行濕度測量後，鑑定
    結果為：「臺北市○○區○○○路0段00巷0號1樓房屋（即長安東
    路房屋）內牆壁發生壁癌、滲水損壞之原因係因被告（即上
    訴人）廚房與浴廁牆面採用原告（即被上訴人）外牆作為共
    同壁，且被告廚房浴廁位置與原告內牆面產生壁癌位置相當
    ，由於該共同壁為磚牆，水源滲透力強，而被告日常生活產
    生之廚房蒸氣與浴廁淋浴水氣就會沿共同壁磚牆隙縫所形成
    之水路滲漏至原告內牆面，產生壁癌」（見外放之鑑定報告
    第16頁），則被上訴人主張上情，衡屬有據。
　⒉上訴人辯稱：長安東路房屋壁癌處與林森北路房屋廚房、浴
    廁已有相當距離，顯與上訴人無關云云，惟僅提出其自行繪
    製標示之圖面（見簡上卷第41至43頁），本無足採，此節復
    經臺北市建築師公會函復略以：滲漏區域距路面地界線水平
    位置係鑑定單位會同兩造現場會勘，自長安東路37巷路面地
    界線實地量測所得，上訴人之質疑係從林森北路（非長安東
    路房屋面臨之巷道）自行推測，正確性不得而知，且與實際
    距離相差甚遠，林森北路房屋廚房與浴廁距路面地界線水平
    位置係依使用執照竣工圖所得，上訴人自行推測距離，正確
    性不得而知等語甚詳（見北簡卷第361頁），是上訴人前開
    泛稱，洵非可採。
　⒊上訴人再稱：其用水度數極低，從未在林森北路房屋洗浴烹
    煮，則該壁癌現象自與上訴人無涉云云，惟林森北路房屋牆
    面淋濕30分鐘後，長安東路房屋內牆壁濕度明顯較平時之濕
    度更高，且最低端點之測點濕度高達18.0、17.0，係因經水
    路匯流集中所致，因林森北路房屋廚房與浴廁牆面採用長安
    東路外牆作為共同壁，且與壁癌位置相當，廚房蒸氣與浴廁
    淋浴水氣就會沿共同壁磚牆隙縫所形成之水路滲漏至長安東
    路房屋內牆面產生壁癌等節，亦經臺北市建築師公會鑑定明
    確（見鑑定報告第13頁），可知除浴廁用水外，廚房蒸氣亦
    係致生壁癌之原因，復因林森北路房屋以長安東路房屋外牆
    為共同壁，而無須大量、長時間用水，即有致生長安東路房
    屋內牆面濕度增高之現象，顯無從單以上訴人所指用水度數
    極低，逕而推翻此部分因果關係判斷，上訴人此部分辯稱，
    亦非有據。
　⒋上訴人又稱：長安東路房屋外牆為多孔隙之紅磚建材，且壁
    癌處直上層即為2至4樓浴廁，自不能排除外牆或樓上浴廁滲
    漏水因素云云。惟查長安東路房屋內牆面發生壁癌位置在靠
    牆身中間非天花板，且倘如上訴人所指係直上層浴廁造成，
    因該處位於滲漏區之西側，滲漏水痕應係由西上往東下，而
    與現場實際滲漏水痕係東上往西下不符，是可排除直上層因
    素；再長安東路房屋外牆與林森北路房屋緊連，且加蓋滿滿
    ，長安東路房屋屋頂女兒牆上方已以鐵板作護罩以擋雨水滲
    入內牆，亦可排除外牆雨水滲入因素等情，有鑑定報告及臺
    北市建築師公會回函足佐（見鑑定報告第11至12頁、北簡卷
    第365頁），是此部分辯稱，亦無可採。是以，長安東路房
    屋內牆面滲漏水、壁癌現象，係因上訴人逕使用該屋外牆面
    為林森北路房屋共同壁所致，應堪認定無誤。
　㈡修復方式及費用：　
　⒈按所有人對於妨害其所有權者，得請求除去之，民法第767條
    第1項中段定有明文。查長安東路房屋內牆面滲漏水、壁癌
    現象係源於林森北路房屋，已妨害被上訴人所有權，被上訴
    人自得請求除去之；又上開情節始終為上訴人所否認，難期
    上訴人自動修補，則被上訴人依前開規定請求上訴人應容忍
    其進入林森北路房屋，按照原判決附表一所示內容（即拆除
    另建新內牆，見鑑定報告第14頁），進行漏水修繕工程至不
    漏水之狀態為止，衡屬有據。
　⒉又按因故意或過失，不法侵害他人之權利者，負損害賠償責
    任；土地上之建築物或其他工作物所致他人權利之損害，由
    工作物之所有人負賠償責任。但其對於設置或保管並無欠缺
    ，或損害非因設置或保管有欠缺，或於防止損害之發生，已
    盡相當之注意者，不在此限；負損害賠償責任者，除法律另
    有規定或契約另有訂定外，應回復他方損害發生前之原狀，
    且債權人得請求支付回復原狀所必要之費用，以代回復原狀
    ，民法第767條第1項中段、民法第184條第1項前段、第191
    條第1項、第213條第1項、第3項定有明文。經查：
　⑴查長安東路房屋內牆面滲漏水、壁癌現象係上訴人所有之林
    森北路房屋所致，依前開規定即應推定上訴人具有過失，上
    訴人既未能舉證證明其設置或保管並無欠缺或非因此所致或
    已盡相當之注意，應認係因可歸責於上訴人之情事而致生滲
    漏狀況，被上訴人請求上訴人賠償其須進入林森北路房屋修
    繕之費用14萬3,080元（見鑑定報告第17頁），尚符前開規
    定，應予准許，且此部分目的係除去對於其所有權之妨害，
    並非回復相關材料之價值，故毋庸考慮折舊因素。
　⑵再就長安東路房屋內牆面因滲漏水產生之壁癌，該修繕費用
    共4萬0,850元，其中材料費為1萬0,288元乙節，有鑑定報告
    及臺北市建築師公會回函可佐（見鑑定報告第17頁、簡上卷
    第271至273頁）。又長安東路房屋為鋼筋混凝土造建築（見
    鑑定報告附件六使用執照存根），依財政部固定資產耐用年
    數表，耐用年限為50年，以定值法計算，材料每年折舊202
    元（計算式：1萬0,288÷（50+1）=202元，元以下四捨五入
    ），自兩造不爭執被上訴人曾重新裝修長安東路房屋牆壁之
    107年4、5月份起（見簡上卷第362頁），計至被上訴人在原
    審於110年4月間將拆屋還地之訴變更為修繕漏水訴訟時（見
    北簡卷第283頁），折舊約3年，材料費折舊額為606元，故
    被上訴人就材料費僅得請求9,682元，加計工資2萬1,626元
    、間接工程費8,936元後，此部分得請求金額總計為4萬0,24
    4元，逾此範圍，即無理由。
　⑶末按給付無確定期限者，債務人於債權人得請求給付時，經
    其催告而未為給付，自受催告時起，負遲延責任。其經債權
    人起訴而送達訴狀，與催告有同一之效力；又遲延之債務，
    以支付金錢為標的者，債權人得請求依法定利率計算之遲延
    利息；應付利息之債務，其利率未經約定，亦無法律可據者
    ，週年利率為5％，此觀民法第229條第2項、第233條第1項前
    段、第203條規定甚明。就前開得請求總額18萬3,324元（計
    算式：14萬3,080＋4萬0,244＝18萬3,324元），被上訴人請求
    自訴之變更狀繕本送達翌日即110年5月1日（見北簡卷第402
    頁）起，計付法定遲延利息，並無不合。　　　
六、結論：
　　被上訴人依民法第767條第1項中段、第184條第1項前段、第
    191條第1項，請求上訴人應容忍被上訴人進入林森北路房屋
    依原判決附表一所示方式進行漏水修繕工程至不漏水之狀態
    ，並請求上訴人給付18萬3,324元本息，為有理由，應予准
    許；逾此範圍，為無理由，應予駁回。原審就超過上開應准
    許部分，為上訴人敗訴之判決，自有未洽，上訴意旨指摘原
    判決此部分不當並求予廢棄改判，為有理由，爰由本院廢棄
    改判如主文第2項所示。至其餘應准許部分，原審為上訴人
    敗訴判決，核無不合，上訴意旨指摘原判決此部分不當，求
    予廢棄改判，為無理由，應駁回其上訴。另原判決主文第一
    項所載「預測牆面」顯有誤載，爰由本院更正如主文第五項
    所示。
七、本件事證已臻明確，兩造其餘攻防方法及所用證據，經斟酌後認均不足以影響本判決之結果，爰不逐一論列。至上訴人固聲請臺北市建築師公會另派建築師複核鑑定報告，惟表明無支付費用之意願（見簡上卷第185頁），且本院就滲漏水原因認定部分，業已詳述如前；被上訴人請求鑑定地界（見簡上卷第185頁），則與本案待證事實無涉，故前開聲請事項均無調查必要，附此敘明。
八、訴訟費用負擔之依據：民事訴訟法第436條之1第3項、第463
    條、第79條。　　
中　　華　　民　　國　　111 　年　　10　　月　　11　　日
            民事第九庭  審判長  法  官  林玲玉
　　　　　　
                                法  官　曾育祺
　　　　　　　　　　　　　　　　
                                法  官  梁夢迪
以上正本係照原本作成。
本判決不得上訴。
中　　華　　民　　國　　111 　年　　10　　月　　11　　日
                              書記官　　程省翰